最高法院民事判決　　　　　　　九十四年度台上字第九九三號
　　上　訴　人　丁○○
　　　　　　　　乙○○
　　　　　　　　戊○○
　　　　　　　　丙○○
　　　　　　　　甲○○
　　共　　　同
　　訴訟代理人　郭國益律師
　　被 上訴 人　高雄市政府
　　法定代理人　陳其邁
　　訴訟代理人　洪天慶律師
上列當事人間請求拆屋還地等事件，上訴人對於中華民國九十二
年九月十七日台灣高等法院高雄分院第二審判決（九十一年度上
字第二五六號），提起上訴，本院判決如下：
    主  文
上訴駁回。
第三審訴訟費用由上訴人負擔。
    理  由
查被上訴人之法定代理人已於本件上訴第三審後變更為陳其邁，
茲據其具狀聲明承受訴訟，經核尚無不合，應予准許，合先敘明
。
本件被上訴人主張：伊於民國五十三年間依五十年十月「台灣省
高雄市議會」會議決議，撥租坐落高雄市苓雅區○○○段二之二
四號（分割前地號為二之十號）土地二百坪（六百六十一平方公
尺）予訴外人鍾源章遷建向陽電氣工廠，嗣該土地經重劃後編為
同區○○○段一五○三之一地號（下稱系爭土地）。詎鍾源章未
經伊同意，擅自在相鄰之同段一五○三地號伊所有土地上建築同
市新興區○○○路二十四號之未登記建物【如原判決附圖（下稱
附圖）Ａ所示，下稱系爭建物，整編前為中正三路二之一號】。
嗣系爭建物於八十一年一月間經轉讓，由上訴人乙○○、戊○○
、丁○○共同取得其權利範圍各三分之一，八十四年七月間，復
在系爭建物後面伊所有同段一五○三之七地號如附圖Ｂ、Ｃ所示
土地上搭蓋兩處遮陽棚，面積計十平方公尺，並由上訴人乙○○
、戊○○、丙○○、甲○○占用，上訴人顯無權占有伊所有如附
圖Ａ、Ｂ、Ｃ所示土地。又乙○○、戊○○、丁○○無權占用該
土地，獲有相當於租金之不當得利，致伊受有損害等情，爰依民
法第七百六十七條及第一百七十九條之規定，求為命上訴人乙○
○、戊○○、丁○○將如附圖Ａ、Ｂ、Ｃ所示地上建物及遮陽棚
拆除，將所占用之土地返還，及命上訴人乙○○、戊○○、丙○
○、甲○○自系爭建物遷出，並命上訴人乙○○、戊○○、丁○
○給付伊自七十五年七月起至八十九年十一月止之不當得利計新
台幣（下同）六百五十七萬八千六百三十九元，暨自訴狀繕本送
達翌日（九十年一月四日）起算之法定遲延利息，並給付伊自八
十九年十二月一日起至九十二年九月三日（原審言詞辯論終結日
）之不當得利計四百零一萬二千五百九十七元，暨自九十二年九
月四日起加計法定遲延利息之判決。（按：六百五十七萬八千六
百三十九元不當得利本息部分，第一審除判命上訴人乙○○、戊
○○、丁○○給付三百四十三萬五千四百六十七元本息外，其餘
判決被上訴人敗訴，該部分未據其聲明不服。另四百零一萬二千
五百九十七元不當得利本息部分，被上訴人於第一審原請求給付
自八十九年十二月一日起至拆除地上物之日止之不當得利，嗣於
原審始減縮聲明如上。）
上訴人則以：被上訴人委於五十三年間撥租「大港埔段二之二四
地號」土地二百坪，供鍾源章獨資經營之向陽電氣工廠遷廠使用
，嗣經市地重劃後，編為「林德官段一五○三地號」。鍾源章旋
於同年間即在該地上興建木造平房一棟，六十六年七月間該木造
平房毀於賽洛瑪颱風，鍾源章乃在原地重建系爭建物，並將之贈
與乙○○，七十八年間乙○○將應有部分各三分之一分別贈與戊
○○、丙○○，八十一年間丙○○再將其權利轉讓丁○○。上開
林德官段一五○三之七地號土地上之遮陽棚係於八十四年七月所
搭建，系爭建物現由乙○○、戊○○、丙○○、甲○○居住使用
。又系爭土地既由被上訴人撥租予鍾源章建築系爭建物，租約未
經合法終止，伊自有繼續占用之權源等語，資為抗辯。
原審斟酌全辯論意旨及調查證據之結果，以：本件上訴人就被上
訴人主張系爭建物由鍾源章出資興建，並由上訴人繼受鍾源章對
系爭建物之權利或占有，嗣上訴人乙○○、戊○○、丁○○於八
十四年七月間在林德官段一五○三之七地號土地上搭建遮陽棚，
及系爭建物現由乙○○、戊○○、丙○○、甲○○居住使用等情
並不爭執，已足堪信為真實。上訴人雖以上述情詞置辯，惟兩造
就鍾源章於五十一年六月一日申請建築執照之土地坐落，及被上
訴人撥租予鍾源章供遷建向陽電氣廠之基地，均為大港埔段二之
二四地號，面積六百六十一平方公尺（二百坪），五十一年六月
一日申請之建築執照為磚木造平房，系爭建物無建築執照或使用
執照，磚木鋼骨造、三層樓建築，占地面積三百二十五平方公尺
，包括占用系爭一五○三地號土地三百十五平方公尺及一五○三
之七地號土地十平方公尺等情，既均不爭執，且查：(一)「台灣省
高雄市議會」於五十年十月間依第五屆第二次臨時會決議通過鍾
源章申請撥租土地供遷廠案時，該撥租地號為大港埔段二之一○
地號空地二○○坪，有該議會稿及決議案可稽。經調閱該廠房申
請建造執照全卷資料，高雄市政府地政科財產股於五十一年十月
十六日之審查意見更載為：查該民申請建築使用之大港埔段二之
二四地號、面積二○○坪市有地，業經市議會第五屆第二次臨時
會決議通過作為遷建用地……等語，該營造執照申請書上所載之
建築地址同在大港埔段二之二四地號，亦有高雄市工務局函附建
造執照全卷可憑，足見鍾源章有權占用之廠房基地為大港埔段二
之二四地號（分割自同段二之一○地號）。(二)據前揭申請建造執
照全卷資料所附「鍾源章新建廠房住宅設計圖表、平面、正面、
配置圖、位置圖」所示，對照複丈成果圖，該建築基地係位在中
正三路與開封街交岔處，與信義國小以開封街相隔，建物位置在
基地北側而未臨中正三路，二面臨路部分有騎樓，基地面積則為
六百五十八．四四平方公尺。則依前揭撥租及申請建築執照資料
，該撥租之大港埔段二之二四號六百六十一平方公尺土地，應係
坐落在臨中正三路及開封街角落之位置無疑。(三)系爭建物基地為
林德官段一五○三地號，經第一審法院會同地政人員勘測結果，
基地面積（包含在一五○三之七土地上增建之十平方公尺）為三
百二十五平方公尺，一側臨中正三路，與開封街之間隔有林德官
段一五○三之一、之五、之二地號土地。(四)依高雄市新興地政事
務所九十一年七月三日高市地新二字第○九一○○○六○五七號
函附附圖二所示，即該地段於五十八年十二月十一日市地重劃後
，交換移載，並同時分割結果，分割出之一五○三之一地號土地
，坐落在臨中正三路及開封街之街角，一五○三號土地則在一五
○三之一土地東側及北側，包圍一五○三之一地號土地，一五○
三地號於七十九年十二月八日在北側分割出一五○三之七地號。
該一五○三之一地號土地地籍圖，長寬固經分別標示為一六．六
七及一一．九九，惟據該地政事務所職員洪淇水證稱：該附圖上
面標示之數字，單位是「間」，是日本尺的單位，一間等於一
．八一八公尺，一六．六七乘以一一．九九結果是坪，換算為六
百六十一平方公尺，對照結果，與前揭大港埔段二之二四地號撥
租土地之面積及位置均相符合。系爭建物之基地即七十九年分割
後之一五○三地號，位在一五○三之一地號土地右側，建物面積
與前述建造執照申請之建物面積及位置均不相符，足證附圖二所
示之一五○三之一地號土地，即係原被上訴人撥租予鍾源章之土
地，一五○三地號土地則非撥租範圍，此並據該地政事務所函述
明確。且該附圖二所示之一五○三之一地號土地，嗣經分割再增
加一五○三之二、一五○三之五地號，自不得以分割後之一五○
三之一地號面積不足六百六十一平方公尺，認其非改編自大港埔
段二之二四地號，上訴人執此抗辯，核無足採。茲系爭建物既非
坐落於被上訴人前撥租予鍾源章之土地，其基地即同段一五○三
、一五○三之七地號土地又屬被上訴人所有，鍾源章自屬無正當
權源而占用，上訴人繼受鍾源章取得系爭房屋之權利或占有，並
在一五○七地號地上增建，亦無占有之正當權源。被上訴人主張
上訴人均屬無權占有，為足可信。其次，被上訴人於八十九年十
二月二十八日始訴請上訴人乙○○、戊○○、丁○○本件相當於
租金之不當利益，既經上訴人為時效之抗辯，則在八十四年十二
月二十七日以前者，固已罹於時效而消滅，但其請求乙○○、戊
○○、丁○○給付自八十四年十二月二十七日起，使用如附圖Ａ
、Ｂ、Ｃ所示土地相當於租金之不當利益暨其法定遲延利息，即
屬有據。又林德官段一五○三地號土地，自八十三年七月至八十
六年九月之公告地價每平方公尺為三萬九千零十元，八十六年七
月迄今，公告地價為四萬五千一百八十八元；一五○三之七地號
土地自八十三年七月至八十六年六月之公告地價為二萬七千七百
十元，八十六年七月迄今之公告地價為三萬零九百九十五元，各
該公有土地公告地價即為申報地價。審酌系爭土地位於工商繁榮
地段，及其交通、就學之便利性等情，認為上訴人乙○○、戊○
○、丁○○就使用上述土地所受相當於租金之利益，以按申報地
價年息百分之十計算為相當。是被上訴人請求以當期公告地價總
值年息百分之五計算八十四年十二月二十七日至八十九年十一月
三十日止，上訴人所受相當於租金之利益計三百四十三萬五千四
百六十七元，及以當期公告地價總值年息百分之十計算八十九年
十二月至九十二年九月三日止所受利益計四百零一萬二千五百九
十七元，應屬合理。從而，被上訴人依民法第七百六十七條及第
一百七十九條之規定，請求上訴人乙○○、戊○○、丙○○、甲
○○自系爭建物遷出，上訴人乙○○、戊○○、丁○○將附圖Ａ
、Ｂ、Ｃ所示之地上物拆除，交還土地，及命上訴人乙○○、戊
○○、丁○○給付上開三百四十三萬五千四百六十七元不當得利
暨自九十年一月四日訴狀繕本送達翌日起算之法定遲延利息，與
四百零一萬二千五百九十七元不當得利，暨自九十二年九月四日
起算之法定遲延利息，均有理由，應予准許，為其心證之所由得
，並說明上訴人其他抗辯及聲明證據為不足取暨不逐一論述之理
由，因而維持第一審所為上訴人敗訴之判決，駁回其上訴，並將
第一審判命上訴人乙○○、戊○○、丁○○自八十九年十二月一
日起給付之不當得利減縮為四百零一萬二千五百九十七元暨自九
十二年九月四日起算之法定遲延利息，經核於法並無違背。上訴
論旨，猶執陳詞，並以原審採證、認事之職權行使及其他與判決
基礎無涉之理由，指摘原判決不當，求予廢棄，不能認為有理由
。
據上論結，本件上訴為無理由。依民事訴訟法第四百八十一條、
第四百四十九條第一項、第七十八條，判決如主文。
中   華   民    國   九十四   年    六    月    二    日
                      最高法院民事第三庭
                          審判長法官  朱　錦　娟
                                法官  顏　南　全
                                法官  許　澍　林
                                法官  袁　靜　文
                                法官  簡　清　忠
      本件正本證明與原本無異
                                      書  記  官
中　　華　　民　　國　九十四　年　　六　　月　 十五　 日
                                                      ｖ
